臺灣高等法院刑事判決　　　　　　　　95年度上易字第2252號
上　訴　人　臺灣板橋地方法院檢察署檢察官
被　　　告　乙○○
　　　　　　甲○○
上列上訴人因被告妨害自由案件，不服臺灣板橋地方法院95年度
易字第1276號，中華民國95年10月3日第一審判決（起訴案號：
臺灣板橋地方法院檢察署95年度偵字第6636號），提起上訴，本
院判決如下：
    主  文
原判決撤銷。
乙○○、甲○○共同私行拘禁，各處有期徒刑陸月，如易科罰金
均以參佰元折算壹日。
    事  實
一、緣乙○○（綽號「阿加」）、甲○○（綽號「小三」）二人
    於民國94年10月間與丙○○賭博，認丙○○積欠其等賭債新
    臺幣（下同）93萬元，丙○○嗣後即避不見面，乙○○、甲○○二人於94年11月2日13時許，在台北縣中和市○○街119
    巷2弄2號旁，與丙○○相遇，乃要求一同前往甲○○租賃作
    為賭博場所之台北縣新莊市○○街48號2 樓協商債務，到達
    現場後，乙○○、甲○○夥同現場另外數名年籍不詳之成年
    男子基於妨害自由之犯意聯絡，向丙○○恫稱「今天如果沒
    提出令我滿意的數字，我不會放你走」等語，即強制丙○○
    還款前不得離開，將之私行拘禁於該處而剝奪其行動自由，
    並強迫丙○○簽立借據1紙及本票共5紙（金額各為20萬元、
    15萬元、17萬元、21萬元、20萬元，合計93萬元），丙○○
    乃電請友人籌款，先由友人周建欣於當日14時許攜款前來，
    先償還3萬元，惟乙○○、甲○○認為還款過少仍不滿意，
    復向丙○○恫稱「要把你拖到山上埋了，讓你家人都沒辦法
    過日子」等語恐嚇丙○○，並喝令丙○○打電話湊錢，丙○○乃四處打電話籌錢，及至當日17時聯絡上其胞兄楊勝忠籌
    款，乙○○、甲○○並於同日20時30分許將丙○○帶往台北
    縣新莊市○○街88巷口之泡沫紅茶店與楊勝忠相約之處所，
    楊勝忠並依約前來，當場與乙○○、甲○○商討還款事宜時
    ，丙○○恐遭不利且為擺脫乙○○等人之控制，遂走到櫃檯
    持水果刀一把往腹部刺下以自殘，乙○○、甲○○等人見狀
    始離去，而由楊勝忠緊急將丙○○送醫救治。
二、案經被害人丙○○訴由臺北縣政府警察局中和分局報請臺灣
    板橋地方法院檢察署檢察官偵查起訴。
    理  由
壹、程序方面－證人丙○○、楊勝忠之偵查筆錄
    按被告以外之人於審判外之言詞或書面陳述，除法律有規定
    者外，不得作為證據，刑事訴訟法第159條第1項定有明文。
    又被告以外之人於偵查中向檢察官所為之陳述，除顯有不可
    信之情況者外，得為證據，刑事訴訟法第159條之1第2 項定
    有明文。查證人即被害人丙○○、證人楊勝忠於偵查中之證
    詞，經具結而向檢察官所為之陳述，並無顯有不可信之情況
    ，依前開條文之規定，其等於檢察官偵查時經具結所為之陳
    述，本得採為證據。且證人即被害人丙○○、證人楊勝忠業
    於原審依法具結陳述後經檢、辯詰問，已賦予被告對質詰問
    權之保障，本件證人丙○○、楊勝忠上開偵查筆錄，既已賦
    予被告反對詰問權，自應有證據能力。至於本案理由欄引述
    證人丙○○警詢之供詞，係作為其自警詢、偵查至原審之證
    述先後一致之說明，併予敘明。
貳、實體方面：
一、認定犯罪事實所憑之證據及理由：
    訊據被告乙○○、甲○○雖坦承於上揭時、地與告訴人丙○○洽談賭債93萬元之還款事宜、其間丙○○與周建欣、楊勝
    忠聯絡籌款、周建欣並攜3萬元前來還款、丙○○嗣持水果
    刀刺傷自己等情，惟均否認有何妨害自由之犯行，辯稱：當
    天是告訴人丙○○自己自願到達上揭新莊福樂街址，在現場
    也沒有人限制丙○○的自由，丙○○可自由的行動，借據與
    本票並不是當天簽的云云。經查：
（一）告訴人丙○○於94年11月2 日13時許與被告乙○○、甲○○前往甲○○租賃處台北縣新莊市○○街48號2 樓後，一
      直至當日下午20時30分許再由被告乙○○、甲○○帶往台
      北縣新莊市○○街88巷口之泡沫紅茶店，因告訴人丙○○
      持水果刀自殘才被緊急送醫為止，歷經7 個多小時，其間
      被告乙○○、甲○○均與告訴人丙○○在一起，且不斷向
      告訴人丙○○討債，丙○○因而致電友人周建欣、其兄楊
      勝忠籌款之事實，業據告訴人丙○○具詰證稱明確，且為
      被告乙○○、甲○○所不否認。因此，本案審究之重點厥
      為，告訴人丙○○於其間7 個小時與被告乙○○、甲○○
      共同在上揭處所，是否出於自願，或遭被告乙○○、甲○○強制而妨害自由。
（二）證人即告訴人丙○○迭於警詢、偵查及原審審理中證稱：
      伊遭被告乙○○、甲○○帶往台北縣新莊市○○街48號 2
      樓，現場另有數名男子，被恫稱「今天如果沒提出令我滿
      意的數字，我不會放你走」，不准伊離去以控制伊行動，
      並被強迫簽立借據1紙及本票共5紙，伊先電請友人周建欣
      於當日14時許攜款，被告乙○○、甲○○仍不滿意，再恫
      稱「要把你拖到山上埋了，讓你家人都沒辦法過日子」，
      再喝令伊打電話湊錢，伊後來聯絡上伊胞兄楊勝忠，被告
      乙○○、甲○○及其他男子並於同日20時30分許再將伊帶
      往台北縣新莊市○○街88巷口之泡沫紅茶店並控制行動，
      待楊勝忠前來協商時，伊恐遭不利且為擺脫控制乃至吧檯
      持水果刀往腹部刺一刀等情（見偵查卷第12至15頁、第38
      、39、46至48頁、原審卷第52至53頁），亦即，告訴人丙○○證稱係因受被告乙○○、甲○○及其他數名不詳男子
      恐嚇脅迫而私行拘禁妨害自由，核諸證人歷次所證之事件
      歷程要旨均相一致，況且，告訴人丙○○於上揭時地因自
      殘受有上腹壁穿刺傷，並經送醫急救之事實，亦有台北醫
      院診斷證明書2 紙（見本院卷第20、21頁）及急診病歷一
      份（見本院卷第23至28頁）附卷可稽，稽之告訴人丙○○
      自殘之事實，若非情勢險惡，何需如此，益徵其所證恐遭
      不利且為擺脫被告乙○○、甲○○等人之控制等情為事實
      。又關於被告乙○○、甲○○之意圖，證人即告訴人丙○○雖於第一次警詢時稱「與被告未有糾紛，不知他們為何
      找上我」云云，然於第二次之警詢以後及於偵查、原審及
      本院均陳明，被告乙○○、甲○○是為追討賭債93萬元等
      語，稽之告訴人丙○○迭次陳明賭博當天伊已酒醉之情，
      可知告訴人丙○○主觀上對於是否積欠賭債93萬元乙節頗
      有意見，因此，告訴人丙○○或不願擔負93萬元之賭債，
      或為避免面臨賭博刑事責任追訴之風險，而未於告訴初始
      即表明被告乙○○、甲○○為討債之意圖，其隱瞞此節尚
      有原由，自難依此評價告訴人有關遭妨害自由之證詞均屬
      不實。
（三）告訴人丙○○所證遭脅迫簽立本票及借據乙節，復有本票
      影本5紙及借據影本1紙附卷可稽（偵查卷第22至24頁），
      稽之上揭本票簽發日雖載94年10月3 日，惟付款日則記載
      案發當日即94年11月2 日（偵查卷第23、24頁），被告乙○○、甲○○既迭稱賭博後找不到告訴人丙○○，則其等
      何能未卜先知預測將於案發當日預見告訴人丙○○向其索
      款，益徵告訴人丙○○所證遭剝奪行動自由時簽立本票及
      借據乙情屬實。況且，被告甲○○已於偵查時供承告訴人
      丙○○當天有簽本票之情，僅辯稱告訴人是其自願簽的云
      云（偵查卷第39頁），是以，被告乙○○、甲○○嗣後辯
      稱本票及借據是賭博當天簽的，並非案發當天所簽云云，
      應係事後卸責之詞，不足採信。
（四）證人即告訴人丙○○之兄楊勝忠於偵查中具結證稱：「他
      們用我弟的手機跟我聯絡，通知我要拿不動產交換我弟弟
      ，我弟弟口氣很緊張一直催我…到泡沫紅茶店，他們一行
      人6、7個人押著我弟弟」（偵查卷第42頁），證人楊勝忠
      於原審證稱：「被告二人一直打電話，叫我要拿50萬去，
      他們說丙○○欠他們錢…在電話中丙○○一直叫我帶錢去
      」（見原審卷第57、58頁），復稱：「他們約我到附近福
      樂街的那家泡沫紅茶店，大約10多分鐘，我看被告他們與
      6 、7個人押著丙○○過來，他們過來以後，我就看到丙○○說『你們不是要我全家死嗎』…丙○○就拿起那把水
      果刀自殘，刺自己的肚子……（檢察官問：被告他們6、7
      人押著丙○○，是如何押？）他們其中一人從背後押著丙○○衣領後面，其他人圍在旁邊一起走過來，被告二人走
      在一起」等語（見原審卷第58頁），由證人楊勝忠所證告
      訴人丙○○催促其籌款、被告乙○○、甲○○亦通知其取
      款前去、到現場時告訴人丙○○遭被告及其他男子共6、7
      個人押著等情以觀，告訴人丙○○證稱遭妨害自由之事實
      ，亦堪確認。
（五）綜上調查結果，被告乙○○、甲○○既已向告訴人丙○○
      追討賭債一個月（自94年10月3 日）未果，若非被告二人
      出於恐嚇以妨害自由，告訴人丙○○焉有於長達7 個小時
      期間，不斷致電友人及兄長籌錢，最後甚至以水果刀自殘
      之方式被送至醫院救治才得以擺脫控制，是以，告訴人丙○○證稱於上揭7個小時期間遭被告乙○○、甲○○夥同
      其他不詳姓名男子妨害自由之事實，應堪確認。又本案事
      證已臻明確，檢察官聲請傳喚之證人丁○○雖未到庭，因
      已無再傳喚之必要性，併予敘明。
二、論罪之理由：
（一）依中華民國刑法施行法第1條之1規定：「94年1月7日刑法
      修正時，刑法分則編未修正之條文定有罰金者，自94年 1
      月7日刑法修正後，就其所定數額提高為30倍，但72年6月
      26日至94年1月7日新增或修正之條文，就其所定數額提高
      為3 倍」，本件被告所犯刑法第302條第1項之罪，依上開
      修正後之規定，提高為30倍，比較新舊法，其罰金刑度均
      相同，依刑法第2條第1項前段規定，仍適用行為時之規定
      。
（二）按刑法第302條第1項私行拘禁屬於主要性之規定，而以其
      他非法方法剝奪人之行動自由，則屬於補充性規定，如行
      為人之所為，既觸犯主要性規定，亦觸犯補充性規定；或
      由觸犯次要性規定，進而觸犯主要性規定時，按之主要規
      定優於補充規定原則，則只適用主要性規定予以論處即足
      ，自不應宣告補充規定之罪名（最高法院79年度臺上字26
      33號判例參照），且無方法結果相牽連關係之可言，亦非
      可予以齊列併用（最高法院76年度臺上字第1294號判例）
      。本件被告乙○○、甲○○拘禁告訴人丙○○於甲○○之
      上揭租賃處，嗣又強押其至上揭泡沫紅茶店，以非法方法
      剝奪其行動自由，既係觸犯主要性規定，亦觸犯補充性規
      定，則只適用主要性規定予以論處即足，故核被告乙○○
      、甲○○，係涉犯刑法第302條第1項之私行拘禁罪。又按
      刑法第302條第1項、第304條第1項及第305 條之罪，均係
      以人之自由為其保護之法益；而刑法第302條第1項之罪所
      稱之私行拘禁或其他非法方法，已包括強暴、脅迫或恐嚇
      等一切不法手段在內；因之，如私行拘禁或以其他非法方
      法剝奪他人行動自由行為繼續中，再對被害人施加恐嚇，
      或以恐嚇之手段迫使被害人行無義務之事，則其恐嚇之行
      為，仍屬於非法方法剝奪行動自由之部分行為，應僅論以
      刑法第302條第1項之罪，無另成立同法第304條或第305條
      之罪之餘地（參見最高法院29年上字第2359號、第3757號
      判例意旨，最高法院82年度台上字第1670號、89年台上字
      第 780號判決意旨）。核被告乙○○、甲○○所為，係犯
      刑法第302條第1項以私行拘禁罪。被告乙○○、甲○○夥
      同現場另外數名年籍不詳之成年男子基於妨害自由之犯意
      聯絡，向丙○○恫稱「今天如果沒提出令我滿意的數字，
      我不會放你走」等語，即強制丙○○還款前不得離開，以
      此限制丙○○之自由，並強迫丙○○簽立借據 1紙及本票
      共 5紙，告訴人丙○○乃電請友人籌款，先由友人周建欣
      於當日 14時許前來代為償還3萬元，惟乙○○、甲○○認
      為還款過少仍不滿意，復向丙○○恫稱「要把你拖到山上
      埋了，讓你家人都沒辦法過日子」等語恐嚇丙○○，並喝
      令丙○○打電話湊錢，該等使人行無義務之事及恐嚇危害
      安全之行為，均無非係為達催討債務之目的所為，且係在
      其等以非法剝奪告訴人丙○○行動自由之部分行為，揆諸
      前揭規定及判例意指所示，即不另論罪。是起訴書原認被
      告係犯刑法第304條強制罪、刑法第305條恐嚇危害安全罪
      ，尚有未恰，惟此部分已經蒞庭之公訴檢察官於本院審理
      時當庭變更起訴法條為刑法第302條第1項之罪（見本院卷
      第66頁背面），本院並當庭告知刑法第302條第1項罪名俾
      被告保障防禦權，是亦無變更起訴法條之適用，附此敘明
      。
（三）被告乙○○、甲○○，與現場另外數名年籍不詳之成年男
      子相互間有犯意聯絡及行為分擔，為共同正犯。
三、撤銷改判之理由：
    原審未予詳查，遽為被告乙○○、甲○○無罪之判決，其證
    據之取捨，難謂適法。檢察官上訴，執此指摘原判決不當，
    核有理由，自應由本院將原判決予以撤銷改判。爰審酌被告
    乙○○、甲○○不以正當手段解決與告訴人丙○○間之債務
    糾紛，犯罪之動機、手段及犯罪所生損害，暨犯罪後否認犯
    行等一切情狀，各量處如主文第二項所示之刑，並均諭知易
    科罰金之折算標準。又被告行為後，刑法第 41條第1項前段
    關於易科罰金之折算標準，由銀元 100元、200元、300元，
    修正為新台幣1,000元、2,000元、3,000元，並於 95年7月1
    日施行，修正後之規定並非較有利於被告，爰依刑法第 2條
    第1項前段之規定，適用被告行為時之刑法第41條第1項，諭
    知易科罰金之折算標準為銀元300元折算1日，以資懲儆。
參、不另為無罪之諭知
    公訴意旨另以：被告乙○○、甲○○二人於上揭時、地在電
    話中向告訴人丙○○之胞兄楊勝忠恫稱：「如果不拿50萬出
    來，你弟弟就不能回家」等語，致楊勝忠心生畏懼，因認被
    告二人另涉刑法第 305條之恐嚇罪。經查：證人楊勝忠於偵
    查中固有證述上情（見偵查卷42頁），惟其後於原審審理時
    則證稱：伊記得丙○○當時只有急著要伊趕快拿錢去，只說
    如果不拿錢來就不行，被告二人並無透過丙○○跟伊講如果
    不拿錢去會怎樣等語（見原審卷第59、60頁），核與其上開
    所指述情節不符，已難令人遽信，復查無其他積極證據可資
    確認，此部分公訴意旨即不能證明，惟公訴意旨既認此部與
    上揭論罪科刑部分有裁判上一罪關係，爰不另為無罪之諭知
    。
據上論斷，應依刑事訴訟法第369條第1項前段、第364條、第299
條第1項前段，刑法第28條、第302條第1項、（修正前）第 41條
第 1項前段，（修正前）罰金罰鍰提高標準條例第1條前段、第2
條，判決如主文。
本案經檢察官游明仁到庭執行職務
中　　華　　民　　國　　96　　年　　1　　月　　 25　　日
　　　　　　　　　刑事第十五庭  審判長法　官  吳昭瑩
　　　　　　　　　　　　　　　　　　  法　官  楊貴雄
　　　　　　　　　　　　　　　　　　  法　官  王梅英
以上正本證明與原本無異。
如不服本判決，應於收受送達後十日內向本院提出上訴書狀，其
未敘述上訴之理由者並得於提起上訴後十日內向本院補提理由書
（均須按他造當事人之人數附繕本）。
                                      書記官  顧哲瑜
中　　華　　民　　國　　96　　年　　1 　　月　　26　　日
附錄：本案論罪科刑法條全文
中華民國刑法第302條（剝奪他人行動自由罪）
私行拘禁或以其他非法方法，剝奪人之行動自由者，處五年以下
有期徒刑、拘役或三百元以下罰金。
因而致人於死者，處無期徒刑或七年以上有期徒刑，致重傷者，
處三年以上十年以下有期徒刑。
第一項之未遂犯罰之。
